【裁判字號】    97,訴,347
【裁判日期】    981109
【裁判案由】    確認建築基地法定空地存在
【裁判全文】
臺灣新竹地方法院民事判決               97年度訴字第347號
原      告  己○○
原      告  戊○○
原      告  丁○○
原      告  甲○○
原      告  乙○○
原      告  丙○○
前列六人共同
訴訟代理人  庚○○○
            范光柱律師
被      告  新竹汽車客運股份有限公司
法定代理人  辛○○
訴訟代理人  羅秉成律師
複代理人    戴愛芬律師
複代理人    曾能煜律師
上列當事人間確認建築基地法定空地存在事件，本院於民國98年
10月26日辯論終結，判決如下：
    主  文
原告之訴駁回。
訴訟費用由原告負擔。
    事實及理由
壹、原告方面：
一、原告起訴主張：
    緣原告等向主管機關新竹市政府就坐落新竹市○○段○○段
    9-3 地號，同小段13-6地號土地申請建造執照，並於民國83
    年間建築完竣，門牌號碼為新竹市○區○○里○○路22號（
    下稱系爭房屋）。而依建築法第11條規定，以建築基地供建
    築時必須留設法定空地。原告於建造前該房屋時有留設法定
    空地，經主管機關新竹市政府依當時之地籍圖等資料，核准
    同小段9-9 地號面積2 平方公尺土地（下稱系爭土地）為前
    該法定空地之一部分，有新竹市政府97年6 月10日府工建字
    第097005741 號函足佐。詎被告前曾起訴主張系爭土地為伊
    所有，忽視無論其判決結果如何，系爭土地既於原告建築房
    屋時列為法定空地，其法定空地之地上負擔並不因而消滅。
    為此，原告為保有建築物之完整，有即受確認判決之法律上
    利益，爰依民事訴訟法第247 條第1 項之規定提起本訴，並
    請求如訴之聲明所示。
二、對被告答辯所為之陳述：
(一)、按系爭房屋坐落系爭土地部分倘遭拆除，將致系爭房屋均須
    拆除，固原告等有確認利益，當屬無疑。而被告雖主張依本
    院竹東簡易庭89年度竹東簡第89號民事判決意旨，原告等應
    無確認利益，惟前該判決無當然拘束本院判決之效力，況本
    間係法定空地存在與否之事件，與該判決案例事實並不相符
    ，無比附援引之理。另確認建築基地法定空地存在事件，司
    法機關應當有權加以認定。據此，原告等有確認利益，當屬
    無疑。
(二)、系爭土地確為系爭房屋之法定空地，觀諸原告檢附之新竹市
    政府97年6月10日府工建字第0970057415號函說明：二、經
    查台端等2人所有坐落本市○○段○○段11-2地號等土地，
    於81年間新建房屋，領有本府核發工建字第083號建造執
    照，並於83年1月24日領有工使字第049號使用執照在案，
    該建築基地自應依規設法定空地。三、檢附本府工務局建管
    套繪圖資料影本乙份供參，至為顯然。
(三)、同小段9-3地號及9-9號土地界址雖經本院93年度簡上字第14
    號民事判決確定，惟該判決效力不及於本件法定空地存在與
    否之訴，且地政機關另以前該確定判決所附圖說明三「AB線
    段為72年地籍分割線，80年恢復重測公告成果圖羅時欣更正
    為CD」，AB線段A 點與9-3 地號毗鄰13-6地號（9-9 地號毗
    鄰13地號）地籍線，即與80年恢復重測公告成果地籍線未相
    連，致無法更正登記。前開事實有新竹市地政事務所97年7
    月1 日新地測字第0970004757號函在卷足佐。是該判決應屬
    無效判決。
(四)、新竹市政府98年5月27日府工建字第0980053931號雖函復說
    明：一、復貴院98年5月18日新院雲民廉97訴347字第10466
    號函。二、經查本市○○里○○路22號建築物領有本府核發
    工建字第083 號建造執照在案，因本府工務處檔案室於82
    年2 月間發生火災，上開字號建造執照相關卷宗檔案均已燒
    毀，目前餘留之資料僅為上開執照之存根；爰此，本府無從
    提供該檔案卷資料，尚請諒察。然查，系爭房屋乃地上10層
    之建築物，依據程序蓋好第1 層灌漿前，必須會同工務局相
    關人員至現場勘查審核後始可再蓋上層，系爭房屋82年2 月
    間尚未完工，至83年蓋竣完成後原告等始報完工，並已將原
    建築執照及核准之監工圖等全部資料交回工務局改領使用執
    照，而於83年3 月間領得合法使用執照，號碼為工使字第
    049 號。是工務處檔案室火災發生在前，該處核發使用執照
    之事實發生在後，該函內文顯然與事實有間，並不足採。
(五)、系爭土地及系爭房屋屬於原告等所有，有土地登記膽本可證
    。且系爭房屋辦理保存登記當時，有地上建物之建號為：榮
    光段二小段142、143、144、145、146、147、148、149、15
    0 、151 、152 、153 、154 、155 、156 、157 、158 、
    4068，同小段9-3 地號等亦有起造人姓名：戊○○、丁○○
    、庚○○○、甲○○、丙○○、乙○○、己○○之名冊可稽
    。另興建系爭房屋時同小段9-3 地號等有申請土地鑑界，並
    發給鑑界成果圖並釘界標完竣可證，有新竹市政府函：台端
    申請本市○○段○○段11-2，9-3 號土地鑑界疑義案，本市
    地政事務所業已於81年12月21日實地會同測量釘設界標完竣
    ，復請查照，可資為憑。
三、訴之聲明：
(一)、確認原告就原告所有之新竹市○○段○○段9-3 地號與被告
    所有之同小段9-9 地號界址如附圖黃色所示2 平方公尺土地
    為原告建築基地之法定空地關係存在。
(二)、訴訟費用由被告負擔。
貳、被告方面：
一、原告等欠缺確認利益：
(一)、按確認法律關條之訴，非原告有即受確認判決之法律上利益
    ，不得提起之。民事訴訟法第247條定有明文，本件原告非
    系爭土地之所有權人或管領機關，系爭土地之地上權登記是
    否不存在，與原告在私法上之地位，並無任何受侵害之危險
    ，且本件確認判決之效力，亦不足以拘束訴外人行政院原住
    民委員會，從而，原告就本件確認之訴，並無即受確認判決
    之法律上利益，依首揭規定，原告提起本件確認之訴部分，
    不應准許。本院竹東簡易庭89年度竹東簡第89號民事判決要
    旨可供參閱。依前揭判決意旨，本件原告應無確認利益可言
    。
(二)、原告係請求確認系爭9-9號土地上之2平方公尺為其建築物之
    法定空地，亦即系爭地上存有法定空地之負擔。然原告請求
    確認之標的既非法律關係，亦非法律關係之基礎事實，更非
    證書之真偽，則本件訴訟顯與民事訴訟法第247條規定不符
    。
(三)、主管原告所有系爭房屋法定空地之機關係新竹市政府建設局
    或工務局，僅有前開主管機關得以認定系爭房屋法定空地之
    範圍及大小，司法機關則無此職權，故本院縱依原告聲請為
    判決，其效力亦不足以拘束主管機關。從而，原告就本件確
    認之訴，無即受確認判決之法律上利益，應予駁回。
(四)、原告逕自被告所有同小段9-9 地號土地申請留設系爭房屋之
    法定空地，顯然違法，自無確認利益可言。
二、原告爭執之同小段9-3地號及同小段9-9地號土地間界址業經
    本院93年度簡上字第14號判決確定在案。
三、被告自始未曾同意提供系爭土地供原告作系爭房屋之法定空
    地之用。原告雖主張系爭土地為系爭房屋之法定空地，惟由
    原告所提供之相關證據，顯無法證明該情。
四、答辯聲明：
(一)、原告之訴駁回。
(二)、訴訟費用由原告等負擔。
、兩造不爭執事項：
一、新竹市○○段○○段9-3 地號、同小段13-6地號土地為原告
    等所有，同小段9-9 地號土地為被告所有，原告等於其所有
    土地上蓋有門牌號碼為新竹市○區○○里○○路22號之系爭
    房屋。並有原告提出之土地登記謄本、使用執照為證。
二、兩造就同小段9-3 地號與被告所有之同小段9-9 地號界址如
    附圖黃色所示2 平方公尺土地即系爭土地所有權歸屬曾提起
    訴訟，經本院確定本件被告所有之同小段9 之9 地號與本件
    原告所有之同小段9 之3 地號界址為如該判決附圖一所示AB
    連線。並經本院93年度簡上字第14號民事判決確定在案。新
    竹市地政事務所曾函復本院，本院93年度簡上字第14號確定
    判決所附圖說明三「AB線段為72年地籍分割線，80年恢復重
    測公告成果圖羅時欣更正為CD」，AB線段A 點與9-3 地號毗
    鄰13-6地號（9-9 地號毗鄰13地號）地籍線，即與80年恢復
    重測公告成果地籍線未相連，致無法更正登記。前開事實有
    新竹市地政事務所97年7 月1 日新地測字第0970004757號函
    附卷可稽。
肆、兩造爭執事項及本件爭點：
一、原告主張：原告等向新竹市政府就坐落新竹市○○段○○段
    9-3 地號、同小段13-6地號土地申請建造執照，並於83年間
    建築系爭房屋。依建築法第11條規定，以建築基地供建築時
    必須留設法定空地。原告於建造前該房屋時有留設法定空地
    ，經主管機關新竹市政府依當時之地籍圖等資料，核准同小
    段9-9 地號面積2 平方公尺土地為前該法定空地之一部分，
    系爭土地既於原告建築房屋時列為法定空地，其法定空地之
    地上負擔並不因而消滅。同小段9-3 地號及9-9 號土地界址
    雖經本院93年度簡上字第14號民事判決確定，惟該判決效力
    不及於本件法定空地存在與否之訴，系爭土地及系爭房屋屬
    於原告等所有，另興建系爭房屋時同小段時9-3 地號等有申
    請土地鑑界，並發給鑑界成果圖並釘界標完竣。提出新竹市
    政府97年6 月10日府工建字第0970057415號函、新竹市地政
    事務所97年7 月1 日新地測字第097004757 號函、新竹市地
    政事務所81年12月21日土地複丈成果圖、新竹市政府府地籍
    字第55707 號函、新竹市地政事務所98年6 月16日新地測字
    第0980004268號函、地籍圖冊謄本申請書、調處會議紀錄等
    為證。
二、被告抗辯：原告請求確認系爭9-9 號土地上之2 平方公尺為
    其建築物之法定空地，亦即系爭地上存有法定空地之負擔。
    然原告請求確認之標的既非法律關係，亦非法律關係之基礎
    事實，更非證書之真偽，則本件訴訟顯與民事訴訟法第247
    條規定不符。主管原告所有系爭房屋法定空地之機關係新竹
    市政府建設局或工務局，僅有前開主管機關得以認定系爭房
    屋法定空地之範圍及大小，司法機關則無此職權，故本院縱
    依原告聲請為判決，其效力亦不足以拘束主管機關。原告就
    本件確認之訴，無即受確認判決之法律上利益，應予駁回。
    原告爭執之同小段9-3 地號及同小段9-9 地號土地間界址業
    經本院93年度簡上字第14號判決確定在案。被告自始未曾同
    意提供系爭土地供原告作系爭房屋之法定空地之用。原告逕
    自被告所有同小段9-9 地號土地申請留設系爭房屋之法定空
    地，顯然違法，自無確認利益可言。
三、本件爭點：
    原告起訴請求確認系爭土地為系爭房屋基地之法定空地關係
    存在，有無確認利益？
伍、法院之判斷：
一、按確認之訴，若係就為訴訟標的之私法上權利或法律關係之
    成立或存在與否不明確而有爭執，認為有請求確認判決之必
    要，亦所謂有即受確認判決之法律上利益時，即得提起，並
    以其利害關係相對立而有爭執該私法上權利或法律關係之人
    為被告；倘所爭執者為公法上之權利或法律關係，或於私法
    上之權利或法律關係並無利害關係相對立之爭執，則為法所
    不許（最高法院89年度台上字第2500號判決意旨參照）。又
    按本法所稱建築基地，為供建築物本身所占之地面及其所應
    留設之法定空地。建築基地原為數宗者，於申請建築前應合
    併為一宗。前項法定空地之留設，應包括建築物與其前後左
    右之道路或其他建築物間之距離，其寬度於建築管理規則中
    定之。應留設之法定空地，非依規定不得分割、移轉，並不
    得重複使用；其分割要件及申請核發程序等事項之辦法，由
    中央主管建築機關定之。建築法第11條定有明文。
二、查兩造間前因就系爭土地確認界址事件經本院判決確定原告
    所有之新竹市○○段○○段9 之9 地號與被告所有之同小段
    9 之3 地號界址為如附圖一所示AB連線。有本院89年度竹簡
    字第67號、93年度簡上字第14號民事判決可佐，並經本院依
    職權調閱該卷宗審認無訛。被告亦陳稱其申請建築執照時依
    法律規定留設法定空地，並經新竹市政府核發建築執照在案
    ，並有新竹市政府98年5 月27日府工建字第0980053931號函
    在卷可佐，是以縱因本院89年度竹簡字第67號、93年度簡上
    字第14號民事判決結果，以致原告原先留設之法定空地部分
    土地所有權產生變動，然而被告亦稱主管機關並未要求原告
    須補不足之法定空地；再者，法定空地應留設之寬度、面積
    範圍及法定空地如何由鄰地土地所有權人提供，及原符合規
    定留設之法定空地，嗣後因各項因素以致原留設之法定空地
    不足，應否再補足不足之法定空地等問題，均屬行政主管機
    關之職權。又縱使由鄰地所有權人提供法定空地，乃土地所
    有權人就其所有土地使用受相關建築法規等之限制，以建物
    所有人未同時取得法定空地所有權登記之前提，非謂建物所
    有人對法定空地有任意之使用權，是以土地所有權人僅在公
    法上其所有權之行使應受相關限制而已，原告所有建物縱因
    此受有日照、採光、通風、防火，以增進建物使用人之舒適
    、安全及衛生之利益，惟前開利益屬公法上反射利益，本屬
    公法上之一種事實，其本質乃係一公法關係；甚且被告亦稱
    並未同意提供土地供作原告建物之法定空地使用，原告亦未
    舉證證明其有何私法上權利，可訴請法院判決就與原告系爭
    土地相鄰而業經本院前開確認界址事件民事確定判決確認為
    被告所有之土地部分有法定空地關係，則原告提起民事確認
    之訴，並請求確認原告就原告所有之新竹市○○段○○段9-
    3 地號與被告所有之同小段9-9 地號界址如附圖黃色所示2
    平方公尺土地為原告建築基地之法定空地關係存在，為無理
    由，應予駁回。
三、因本案事證已臻明確，兩造其餘主張、陳述及所提之證據暨
    攻擊防禦方法，經本院審酌後，認均與本案判斷結果無影響
    ，毋庸再予一一審酌，附此敘明
四、結論：原告之訴為無理由，依民事訴訟法第78條，判決如主
    文。
中    華    民    國    98    年    11    月     9    日
                  民事第一庭    法  官  林麗玉
以上正本係照原本作成。
如對本判決上訴，須於判決送達後20日內向本院提出上訴狀。
中    華    民    國    98    年    11    月    10    日
                                書記官  陳思璟


司法院資訊處製作；財團法人民間司法改革基金會備份。
